---
title: "Analiza ofert sprzedaży mieszkań w Gdańsku"
subtitle: "Wielowymiarowa analiza danych"
author: "Przemysław Peplinski, Wiktor Galewski, Mikołaj Zalewski"
date: "2026-01-20"
output: pdf_document
toc: true
toc-title: "Spis treści"
fontsize: 12pt

header-includes:
  - \setcounter{secnumdepth}{2}
---

```{r setup, include=FALSE}
knitr::opts_chunk$set(
  echo = FALSE,
  message = FALSE,
  warning = FALSE)

```

```{r wczytanie-pakietow, include=FALSE}

library(tidyverse)
library(readxl)
library(missForest)
library(corrplot)
library(psych)
library(factoextra)
library(ggcorrplot)
library(FactoMineR)
library(scales)
library(ggpubr)

```

```{r definiowanie-funkcji, include=FALSE}

# Histogram dla podanej zmiennej

histogram <- function(data, x, binwidth = NULL, bins = NULL, title) {
  ggplot(data, aes(x = {{ x }})) +
  geom_histogram(binwidth = binwidth, bins = bins, fill = "firebrick") +
  labs(x = NULL,
       y = NULL,
       title = title) +
  theme_bw() +
  theme(plot.title = element_text(hjust = 0.5, size = 16))
}

# Boxplot dla podanej zmiennej

boxplot <- function(data, x, title) {
  ggplot(data, aes(x = {{ x }})) +
    geom_boxplot(fill = "firebrick", color = "black",
                 outlier.colour = "black", outlier.shape = 16) +
    labs(x = NULL,
         y = NULL,
         title = title) +
    theme_bw() +
    theme(plot.title = element_text(hjust = 0.5, size = 16))
}

# Wykres kolumnowy dla podanej zmiennej 

wykres_kolumnowy <- function(data, x, title) {
  ggplot(data, aes(x = {{ x }})) +
    geom_bar(fill = "firebrick", color = "black") +
    labs(x = NULL,
         y = "Liczba mieszkań",
         title = title) +
    theme_bw() +
    theme(plot.title = element_text(hjust = 0.5, size = 16),
          axis.text.x = element_text(angle = 45, vjust = 1, hjust = 1))
}

```

```{r wczytanie-danych, include=FALSE}

dane <- read_excel("mieszkania.xlsx")

```

# Wstęp

## Autorzy

Przedstawiono autorów oraz ich wkłady.

- Przemysław Peplinski: zalążek analizy eksploracyjnej, analizy wielowymiarowe oraz ich wizualizacje.
- Wiktor Galewski: zebranie danych, ich opis i czyszczenie
- Mikołaj Zalewski: analiza eksploracyjna

## Motywacja i cele

Rynek mieszkań jest rynkiem istotnym dla młodych ludzi - chociażby dla studentów oraz absolwentów studiów. Przystępujemy więc do analizy rzeczywistych danych na temat rynku mieszkań w Gdańsku w celu lepszego zrozumienia charakteru tego rynku, zarówno w celach praktycznego zastosowania metod wielowymiarowej analizy danych, jak i dla pogłębienia własnej wiedzy życiowej w tym ważnym aspekcie naszego życia.

## Opis projektu

Wśród ofert sprzedaży mieszkań w Gdańsku mogą występować inherentne zależności, których nie sposób zobaczyć przeglądając oferty mieszkań na stronach internetowych. Za pomocą analizy danych chcemy zatem sprawdzić, czy takie zależności występują, a jeśli tak, to jaki mają charakter.

# Opis danych

Dane zostały pozyskane przy pomocy Skanera Okazji – funkcjonalności platformy Investoro, aplikacji monitorującej rynek nieruchomości w Polsce. Skaner Okazji scrapuje oferty sprzedaży mieszkań z różnych serwisów ogłoszeniowych, między innymi Otodom, OLX, Allegro, Morizon czy Nieruchomosci-online, aby następnie umożliwić wygenerowanie i pobranie pliku programu Excel. Wśród zmiennych znajdziemy chociażby datę dodania oferty, cenę mieszkania, metraż, liczbę pokoi, lokalizację, piętro, typ budynku, rok budowy i inne. Do analizy przekazano łącznie 13 zmiennych. Obserwacji było początkowo ponad 100 tysięcy, po czyszczeniu danych zostało ich około 80 tysięcy.

```{r przeglad-danych}
glimpse(dane)
```

# Czyszczenie danych

## Braki danych

Na poniższym wykresie przedstawiono udział braków danych w wartościach każdej zmiennej.

```{r zliczenie-brakow-danych, fig.align='center', fig.width=6, fig.height=4}
braki_danych <- colSums(is.na(dane)) / nrow(dane)
ggplot(mapping = aes(x = names(braki_danych), y = braki_danych)) +
  geom_col(fill = "firebrick") +
  scale_y_continuous(labels = scales::percent) +
  labs(title = "Udział braków danych wg zmiennej",
       x = NULL,
       y = NULL) +
  theme_bw() +
  theme(plot.title = element_text(hjust = 0.5),
        axis.text.x = element_text(angle = 90))

```

Występuje wiele braków danych, więc potrzebna jest ich kompleksowa obsługa.


## Walidacja danych i obsługa braków wartości

```{r czyszczenie-danych, include=FALSE}
# usuniecie duplikatow po linku
dane <- distinct(dane, Link, .keep_all = TRUE)

# usuniecie zbednych kolumn
dane <- dane %>%
  select(c(-Link, -Tytuł, -Opis, -`Numer telefonu`, -Ocena, -`Liczba pięter`))

# modyfikacja ogloszenia jako zmienna binarna
dane <- dane %>%
  mutate(`Data modyfikacji` = as.integer(!is.na(`Data modyfikacji`)))

# cena za metr - usuniecie bledow i NA
dane <- dane %>%
  filter(`Cena za metr` >= 1100 & `Cena za metr` <= 63000)

# powierzchnia - usuniecie bledow
dane <- dane %>%
  filter(Powierzchnia >= 14 & Powierzchnia <= 900)

# pietro - usuniecie bledow i NA
dane <- dane %>%
  filter(Piętro >= 0 & Piętro <= 20)

# liczba pokoi - poprawa i wymazanie bledow
dane <- dane %>%
  mutate(`Liczba pokoi` = case_when(
    `Liczba pokoi` %in% c(21, 23) ~ 2,
    `Liczba pokoi` >= 1 & `Liczba pokoi` <= 24 ~ `Liczba pokoi`,
    TRUE ~ NA_real_))

# ogloszeniodawca i rynek - usuniecie NA
dane <- dane %>%
  filter(!is.na(Ogłoszeniodawca) & !is.na(Rynek))

# rok budowy - wymazanie bledow
dane <- dane %>%
  mutate(`Rok budowy` = if_else(between(`Rok budowy`, 1780, 2028), 
                                `Rok budowy`, NA_real_))

# rodzaj budynku - pozostale jako NA
dane <- dane %>%
  mutate(`Rodzaj budynku` = na_if(`Rodzaj budynku`, "Pozostałe"))

# usuniecie obserwacji, gdzie zarowno rok budowy, jak i rodzaj budynku sa NA
dane <- dane %>%
  filter(!(is.na(`Rok budowy`) & is.na(`Rodzaj budynku`)))

# modyfikacja typow niektorych zmiennych
dane <- dane %>%
  mutate(`Data dodania` = as.numeric(as.Date(`Data dodania`))) %>%
  mutate(across(c(Dzielnica, `Rodzaj budynku`, Portal), as.factor)) %>%
  mutate(Rynek = as.integer(Rynek == "Pierwotny")) %>%
  mutate(`Rok budowy` = as.integer(`Rok budowy`)) %>%
  mutate(Ogłoszeniodawca = as.integer(Ogłoszeniodawca == "Agencja"))

# imputacja brakow danych (liczba pokoi, rok budowy, rodzaj budynku)
imputacje <- missForest(as.data.frame(dane), verbose = TRUE)
dane <- imputacje$ximp
```

Usunięto zduplikowane obserwacje. Usunięto zmienne uznane za nieprzydatne do analizy (ocena - trudna w interpretacji zmienna syntetyczna dodawana przez platformę dla inwestorów, dużo braków danych (zera) - ocena zaczęła być wyświetlana dopiero jakiś czas temu; liczba pięter budynku - bardzo dużo braków danych, ciężka do imputacji; reszta usuniętych zmiennych miała znikomą wartość informacyjną). Data modyfikacji ogłoszenia (część ogłoszeń ulegała edycji) zamieniona na zmienną binarną - informuje, czy edycja w ogóle występowała. Cena za metr - usunięto NA (których było bardzo niewiele) i wartości skrajnie odstające uznane za jawne błędy - tym samym poradzono sobie z tożsamymi przypadkami w zmiennej Cena. Podobnie usunięto błędy w innych zmiennych, a także NA, jeśli uznano, że jest ich stosunkowo niewiele, a nie nadają się do imputacji poprzez relacje z resztą zmiennych (w zmiennej Liczba pokoi poprawiono również kilka outlierów ręcznie na podstawie opisu ogłoszenia). Zmodyfikowano typ niektórych zmiennych, na przykład Data jako zmienna numeryczna czy zmienne jakościowe zamienione na factory lub binarne. Na koniec imputowano braki danych w kolumnach Liczba pokoi, Rok budowy i Rodzaj budynku metodą Random Forest.


# Analiza eksploracyjna

## Statystyki opisowe

```{r statystyki-opisowe}
summary(dane)
```

## Analiza rozkładów

Dla zmiennych numerycznych stworzono histogramy, natomiast dla zmiennych kategorycznych wykonano wykresy kolumnowe.

```{r histogram-1, fig.align='center', fig.width=6, fig.height=4}

# Histogram pięter

histogram(
  data = dane,
  x = Piętro,
  binwidth = 1,
  title = "Rozkład pięter mieszkań"
)

```

```{r histogram-2, fig.align='center', fig.width=6, fig.height=4}

# Histogram cen mieszkań

histogram(
  data = dane,
  x = Cena,
  bins = 100,
  title = "Rozkład cen mieszkań w zł"
)

```

```{r histogram-3, fig.align='center', fig.width=6, fig.height=4}

# Histogram ceny za metr

histogram(
  data = dane,
  x = `Cena za metr`,
  bins = 50,
  title = "Rozkład ceny za metr kwadratowy mieszkań w zł/m^2"
)

```

```{r histogram-4, fig.align='center', fig.width=6, fig.height=4}

# Histogram powierzchni mieszkań

histogram(
  data = dane,
  x = Powierzchnia,
  bins = 50,
  title = "Rozkład powierzchni mieszkań w m^2"
)

```

```{r histogram-5, fig.align='center', fig.width=6, fig.height=4}

# Histogram liczby pokoi

histogram(
  data = dane,
  x = `Liczba pokoi`,
  binwidth = 1,
  title = "Rozkład liczby pokoi"
)

```

```{r histogram-6, fig.align='center', fig.width=6, fig.height=4}

# Histogram roku budowy

histogram(
  data = dane,
  x = `Rok budowy`,
  binwidth = 1,
  title = "Rozkład mieszkań ze względu na rok budowy"
)

```

```{r barplot-1, fig.align='center', fig.width=6, fig.height=4}

# Wykres kolumnowy zmiennej dzielnica

wykres_kolumnowy(
  data = dane,
  x = Dzielnica,
  title = "Podział mieszkań ze względu na dzielnicę"
)

```

```{r barplot-2, fig.align='center', fig.width=6, fig.height=4}

# Wykres kolumnowy zmiennej rynek

wykres_kolumnowy(
  data = dane,
  x = Rynek,
  title = "Podział mieszkań ze względu na rodzaj rynku"
)

```

```{r barplot-3, fig.align='center', fig.width=6, fig.height=4}

# Wykres kolumnwy zmiennej Portal
wykres_kolumnowy(
  data = dane,
  x = Portal,
  title = "Podział mieszkań ze względu na portal wystawienia ogłoszenia "
)

```

```{r barplot-4, fig.align='center', fig.width=6, fig.height=4}

# Wykres kolumnowy zmiiennej rodzaj budynku
wykres_kolumnowy(
  data = dane,
  x = `Rodzaj budynku`,
  title = "Podział mieszkań ze względu na rodzaj budynku"
)

```

```{r barplot-5, fig.align='center', fig.width=6, fig.height=4}

# Wykres kolumnowy zmiennej ogłoszeniodawca
wykres_kolumnowy(
  data = dane,
  x = Ogłoszeniodawca,
  title = "Podział mieszkań ze względu na ogłoszeniodawcę"
)

```


## Analiza korelacji

Poniżej przedstawiona została macierz korelacji.

``` {r macierz-korelacji, fig.align='center', fig.width=6, fig.height=4}

korelacje <- dane %>%
  select(where(is.numeric)) %>%
  cor()

corrplot(korelacje,
         method = "color",
         addCoef.col = "black",
         tl.col = "black",
         tl.srt = 45,
         number.cex = 0.75,
         tl.cex = 0.75)

```


## Analiza obserwacji odstających

Wartości odstające zostały zbadane za pomocą wykresów pudełkowych. 

``` {r boxplot-1, fig.align='center', fig.width=6, fig.height=4}
# Wykres pudełkowy pięter

boxplot(
  data = dane,
  x = Piętro,
  title = "Wykres pudełkowy pięter mieszkań"
)

```

```{r boxplot-2, fig.align='center', fig.width=6, fig.height=4}

# Wykres pudełkowy cen mieszkań

boxplot(
  data = dane,
  x = Cena,
  title = "Wykres pudełkowy cen mieszkań w zł"
)

```

```{r boxplot-3, fig.align='center', fig.width=6, fig.height=4}

# Wykres pudełkowy ceny za metr

boxplot(
  data = dane,
  x = `Cena za metr`,
  title = "Wykres pudełkowy ceny za metr kwadratowy mieszkań w zł/m^2"
)

```

```{r boxplot-4, fig.align='center', fig.width=6, fig.height=4}

# Wykres pudełkowy powierzchni mieszkań

boxplot(
  data = dane,
  x = Powierzchnia,
  title = "Wykres pudełkowy powierzchni mieszkań w m^2"
)

```

```{r boxplot-5, fig.align='center', fig.width=6, fig.height=4}

# Wykres pudełkowy liczby pokoi

boxplot(
  data = dane,
  x = `Liczba pokoi`,
  title = "Wykres pudełkowy liczby pokoi"
)

```


# Obróbka zmiennych

## Normalizacja zmiennych numerycznych

Przeprowadzamy normalizację zmiennych, które zostaną uwzględnione w analizie. To jedyne przekształcenie, które zostało wykonane.


```{r normalizacja}

dane_std <- dane %>%
  select(Cena, Powierzchnia, `Liczba pokoi`, Piętro, `Rok budowy`) %>%
  sapply(FUN = scale) %>%
  as.data.frame() %>%
  as_tibble()

```

# Analiza wielowymiarowa

## Analiza głównych składowych (PCA)

W zbiorze danych tylko pięć ze zmiennych można wykorzystać do przeprowadzenia analizy głównych składowych. Ponieważ PCA wykorzystuje kowariancję, którą oblicza się za pomocą wariancji, wśród zmiennych uwzględnionych w analizie mogą znaleźć się tylko zmienne, dla których istnieje logiczny sens obliczenia różnicy pomiędzy jedną a drugą wartością. W tym zbiorze danych występuje 5 takich zmiennych: cena, powierzchnia, liczba pokoi, piętro oraz rok budowy. Cena za metr kwadratowy zostaje pominięta ze względu na redundancję informacji ze zmiennymi ceny oraz powierzchni. Podane 5 zmiennych zostało wykorzystane do analizy głównych składowych.

``` {r pca-setup}

cor_pca <- cor(dane_std)

cortest.bartlett(cor_pca)

```

Za pomocą testu Bartletta sprawdzamy czy sensowne jest wykonywanie PCA. Hipoteza zerowa tego testu mówi, że macierz korelacji jest macierzą jednostkową, czyli zmienne nie są skorelowane, a w tym przypadku nie ma sensu wykonywać PCA. Hipoteza alternatywna z kolei mówi, że macierz korelacji nie jest macierzą jednostkową, więc zmienne są skorelowane, a zatem istnieje sens wykonywania PCA.

Na podstawie wykonanego testu Bartletta widać, że wartość p wynosi ok. 7,5e-31, a zatem odrzucamy hipotezę zerową. Z tego względu w kolejnym kroku wykonujemy PCA.

```{r pca-1, fig.align='center', fig.width=6, fig.height=4}

pca <- prcomp(dane_std, center = FALSE, scale. = FALSE)

fviz_screeplot(pca, geom = "line", addlabels = TRUE)

```

```{r pca-2}

get_eig(pca)

```

Korzystając z kryterium Keisera można określić, że mieszkania można określić za pomocą pierwszych dwóch głównych składowych, ponieważ dla nich wartości własne są większe od 1. Taki sam wniosek można wyciągnąć na podstawie oceny wykresu osypiska, gdyż po drugim wymiarze zmiana wariancji jest znacznie mniejsza.

## Analiza skupień (clustering)

Drugą wykonaną analizą jest analiza skupień. Została tutaj wykorzystana metoda k-średnich. Analiza została przeprowadzona dla tych samych zmiennych, co PCA.

Ze względu na rozmiar zbioru danych, niemożliwe jest stworzenie wykresów za pomocą funkcji fviz_nbclust, nawet dla metody łokciowej WSS, ze względu na ich złożoność obliczeniową związaną z wielokrotnym klastrowaniem i zapisywaniem tych wyników. Z tego względu, jedyną alternatywą jest manualne zastosowanie metody k-średnich, przy zapisywaniu tylko aktualnego obiektu kmeans oraz sumy kwadratów z każdej liczby klastrów, a następnie przedstawienie sum kwadratów wewnątrz klastrów na wykresie, co wykonano poniżej.


```{r metoda-lokciowa, fig.align='center', fig.width=6, fig.height=4}

# Manualnie przeprowadzona metoda łokciowa WSS

set.seed(123)

wss <- numeric(10)

for (k in 1:10) {
  km <- kmeans(dane_std, centers = k, nstart = 25)
  wss[k] <- km$tot.withinss
}

plot(1:10, wss, type = "b",
     xlab = "Number of clusters (k)",
     ylab = "Total within-cluster Sum of Squares")


```

Wykres nie daje bardzo konkluzywnej odpowiedzi na pytanie ile klastrów użyć, natomiast na podstawie oceny wykresu można powiedzieć, że 3 klastry powinny być dobrą opcją. Analiza została zatem przeprowadzona dla trzech klastrów.


```{r kmeans}

km3 <- kmeans(dane_std, centers = 3, nstart = 25)

dane_grupy <- dane %>%
  select(Cena, Powierzchnia, `Liczba pokoi`, Piętro, `Rok budowy`) %>%
  mutate(Grupa = as.factor(km3$cluster))

```


# Wizualizacja metod

## Wizualizacje PCA

```{r wizualizacje-pca-1, fig.align='center', fig.width=6, fig.height=4}

pcaVars <- get_pca_var(pca)

ggcorrplot(pcaVars$coord[, 1:2],
           colors = c("blue","white","blue"),
           tl.cex = 9,
           lab = TRUE,
           lab_size = 3
           )


```

Mieszkania można zatem opisać za pomocą dwóch składowych głównych. Pierwsza z nich dotyczy parametrów samego mieszkania, które dotyczą rozmiaru oraz wartości rynkowej nieruchomości. Obserwacje z niskimi wartościami tej składowej to małe, tańsze mieszkania, np. kawalerki, natomiast wyższe wartości mogą oznaczać duże, wielopokojowe nieruchomości. Druga składowa główna dotyczy właściwości samego budynku, w którym znajduje się to mieszkanie. Niskie wartości tej składowej oznaczają niskie, stare budynki, a wyższe wartości wskazują na nowsze budynki w wysokiej zabudowie.

```{r wizualizacje-pca-2, fig.align='center', fig.width=6, fig.height=4}

fviz_pca_biplot(pca,
                repel = TRUE,
                col.var = "blue",
                col.ind = "orange",
                label = "var",
                labelsize = 4)


```

Wykres biplot pozwala na wyciągnięcie dwóch istotnych wniosków.

Po pierwsze, potwierdza się wniosek wyciągnięty z macierzy korelacji o sile i kierunku wpływu zmiennych na poszczególne główne składowe.

Po drugie, przedstawienie obserwacji za pomocą punktów wskazuje, że występuje mała ilość silnie odstających obserwacji w pierwszym z wymiarów. Mogą to być wielopokojowe apartamenty przeznaczone na wynajem pojedynczych pokoi, a być może i hostele lub hotele. W drugim wymiarze nie ma tak silnie odstających obserwacji, lecz pojawiają się stare nieruchomości o niskiej zabudowie.

## Wizualizacje analizy skupień

```{r wizualizacje-clustering-1, fig.align='center', fig.width=6, fig.height=4}

fviz_cluster(km3, data = dane_std, geom = "point")

```

Ze względu na powiązanie metody k-średnich z metodą PCA, wyniki analizy skupienia można nałożyć na rozrzut według głównych składowych. Na podstawie wykresu można ocenić, że powstałe grupy to tańsze, starsze mieszkania, tańsze, nowsze mieszkania oraz droższe mieszkania ogółem.

```{r wizualizacje-clustering-2, fig.align='center', fig.width=6, fig.height=4}

ggscatter(x = "Rok budowy", y = "Cena", color = "Grupa", data = dane_grupy)

```

Na powyższym rysunku przedstawiono wykres punktowy roku budowy oraz ceny, z zaznaczeniem grup dla każdej obserwacji. Tutaj również widać wniosek, że tańsze mieszkania  zostały podzielone na te nowsze i starsze, a droższe mieszkania stanowią swoją odrębną grupę.


# Wnioski

Na podstawie wykonanych analiz można powiedzieć, że mieszkania w Gdańsku można opisać za pomocą ich własnych parametrów, a także cech budynku, w którym się znajdują. Ponadto zauważalny jest wyraźny podział pomiędzy tańszymi i droższymi mieszkaniami, przy czym w tych tańszych mieszkaniach występuje dodatkowy podział pomiędzy starszymi i droższymi mieszkaniami. Oznacza to, że dla tańszych mieszkań rok budowy jest istotnym czynnikiem różnicowania mieszkań. Zależność ta jednak zanika dla droższych mieszkań.

Niestety nie udała się analiza wielu zmiennych ze zbioru danych, ze względu na brak znajomości odpowiednich metod pozwalających na jednoczesną analizę zmiennych numerycznych i kategorycznych. Ze względu na brak wystarczającej liczby kategorii, analiza korespondencji nie mogła zostać zastosowana. W przypadku kontynuacji prac nad projektem analiza została by rozszerzona o wielowymiarowe metody dla zmiennych kategorycznych oraz metody dla mieszanych zbiorów danych. 

